【裁判字號】    96,小上,85
【裁判日期】    970508
【裁判案由】    返還不當得利
【裁判全文】
臺灣士林地方法院民事判決              96年度小上字第85號
上  訴  人  甲○○
被上訴人    國家安全局
法定代理人  丙○○
被上訴人    台灣綜合研究院
法定代理人  戊○○
被上訴人    乙○○
            丁○○
上列當事人間返還不當得利事件，上訴人對於中華民國96年11月
15日本院士林簡易庭96年度士小字第2491號第一審判決提起上訴
，本院判決如下：
    主  文
上訴駁回。
第二審訴訟費用新臺幣壹仟伍佰元由上訴人負擔。
    事實及理由
一、上訴人起訴主張：(一)被上訴人乙○○明知民國83年間被上訴
    人國家安全局（以下簡稱國安局）動用「奉天專案」經費代
    墊外交部金援南非款項（即鞏案）後，每年專案結餘款已陸
    續回填「鞏案」經費，卻仍利用外交部之歸還墊款，指示挪
    用國安局750 萬美金，交付當時被上訴人臺灣綜合研究院（
    以下簡稱臺綜院）院長即被上訴人丁○○，在淡水購置兩處
    辦公大樓作為臺綜院第四所成立及相關高層辦公之用。被上
    訴人國安局怠於行使請求返還美金750 萬元本金及利息（以
    週年利率百分之5 計算，約為美金375 萬元）不當得利之權
    利，不向被上訴人乙○○、丁○○及臺綜院追償，上訴人得
    以自己之名義，代位行使被上訴人國安局之權利。為此，就
    該利息部分，先位聲明請求被上訴人乙○○、丁○○及臺綜
    院應連帶給付被上訴人國安局新臺幣9 萬元，及自起訴狀繕
    本送達之日起至清償日止，按週年利率百分之5 計算之利息
    。(二)被上訴人乙○○為民選首長，其逾越權限或違法亂紀挪
    用美金750 萬元之行為，並不屬民選首長民主選舉之委任授
    權範圍，而「在淡水購置辦公大樓作為臺綜院第四所成立及
    相關高層辦公之用」，亦非國安局法定業務，故此舉自屬中
    華民國國民之「實質損害」（中華民國國民分擔），上訴人
    為納稅義務人，因被上訴人乙○○、丁○○及臺綜院之挪用
    美金750 萬元國安局經費之不當得利，而增加稅負，以臺灣
    人口2,300 萬人平均計算，原告受有增加稅負新臺幣5 元之
    損害。為此，備位聲明請求：被上訴人乙○○、丁○○及臺
    綜院應連帶給付原告新臺幣5 元，及自起訴狀繕本送達之日
    起至清償日止，按週年利率百分之5 計算之利息等語。
二、原審未經言詞辯論，被上訴人等亦未提出任何聲明及陳述。
    審理結果，以：上訴人與被上訴人國安局之間，並無何民事
    法律上之債權債務關係，且據其所提出國安局96年7 月16日
    96英平字第0015319 號函所示，國安局支援臺綜院第四所之
    經費，臺綜院已透過國安局分別於94年12月及95年9 月返還
    國庫，國安局顯已對臺綜院行使其權利，尚非怠於行使或經
    行使而無效果。是上訴人主張代位權存在，尚非有據。又上
    訴人繳納稅捐額度乃依所得稅法等相關法律規定計算之，與
    國安局經費遭挪用間，並無相當因果關係等情，為上訴人全
    部敗訴之判決。
三、上訴人就原審判決全部聲明不服，其上訴意旨以：(一)本件為
    強制調解案件，上訴人亦於原審聲請調解，原判決有脫漏，
    有違背法令之疑義；(二)就上訴人先位聲明部分，原審依民事
    訴訟法第436 條之23準用同法第436 條第2 項、第249 條第
    2 項，不經言詞辯論，逕以判決駁回之，惟此舉未予上訴人
    充分之程序保障，更使上訴人無從知悉法院「認定具體事實
    」之情形，遑論之後「引用（適用）抽象法條」、「發生特
    定法律效果」之推演過程，造成上訴人恆無訴訟救濟之機會
    ，顯有違反憲法第16條、第23條對人民訴訟權保障之意旨；
    (三)就上訴人備位聲明部分，原判決將侵權行為法上之相當因
    果關係說，適用於本案之非給付型不當得利，以判斷收益與
    受損之間因果關係之有無，有違背法令及其具體內容之疑義
    ，所持法律見解，亦有可議等語，並先位聲明：原判決廢棄
    ，發回鈞院簡易庭；備位聲明：原判決廢棄，(一)先位聲明：
    被上訴人乙○○、丁○○及臺綜院應連帶給付被上訴人國安
    局新臺幣9 萬元，及自起訴狀繕本送達之日起至清償日止，
    按週年利率百分之5 計算之利息；(二)備位聲明：被上訴人乙
    ○○、丁○○及臺綜院應連帶給付原告新臺幣5 元，及自起
    訴狀繕本送達之日起至清償日止，按週年利率百分之5 計算
    之利息。本件未經言詞辯論，故被上訴人等未提出聲明及陳
    述。
四、按關於請求給付金錢或其他代替物或有價證券之訴訟，其標
    的金額或價額在新臺幣10萬元以下者，適用小額程序；次按
    對於小額訴訟之第一審裁判之上訴，非以其違背法令為理由
    不得為之，民事訴訟法第436 條之8 第1 項、第436 條之24
    第2 項固分別定有明文。惟小額程序之第二審判決，依上訴
    意旨足認上訴為無理由者，得不經言詞辯論判決駁回之，同
    法第436 條之29第2 款亦有明定。
五、查本件訴訟標的金額為新臺幣10萬元以下，原審依小額訴訟
    程序審理，上訴人即原審原告對於該小額訴訟第一審判決不
    服，於96年11月12日具狀提起上訴，並於上訴狀內表明原判
    決有上揭違背法令之處，則上訴人提起本件上訴尚可認為合
    法，合先敘明。
六、本件應審究者茲分述如下：
  (一)按因財產權發生爭執，其標的之金額或價額在新臺幣50萬元
    以下者，除有第406 條第1 項各款所定情形之一者，於起訴
    前，應經法院調解；又依法律關係之性質，當事人之狀況或
    其他情事可認為不能調解或顯無調解必要或調解顯無成立之
    望者，法院得逕以裁定駁回之，民事訴訟法第403 條第1 項
    第11款、第406 條第1 項第1 款分別定有明文。查本件上訴
    人自陳其與被上訴人等間，除以本案就上揭挪用750 萬元美
    金之「利息」部分為爭執外，其「本金」部分亦已另案涉訟
    （見原審卷第5 頁起訴狀所載）。而由被上訴人國安局96年
    7 月16日96英平字第0015319 號函覆上訴人陳情書意旨可知
    （見原審卷第11頁），被上訴人國安局根本否認對於被上訴
    人臺綜院尚有何債權存在，是原審綜合上情，認本件調解顯
    無成立之望，而逕行審理，經核於法並無不符。
  (二)次按原告之訴，依其所訴之事實，在法律上顯無理由者，法
    院得不經言詞辯論，逕以判決駁回之，民事訴訟法第249 條
    第2 項定有明文。又代位權係債權人代行債務人之權利，故
    代行者與被代行者之間，必須有債權債務關係之存在，否則
    即無行使代位權之可言，此有最高法院49年臺上字第1274號
    判例可資參照。查本件上訴人於原審先位聲明，主張代位被
    上訴人國安局行使權利，向被上訴人臺綜院請求遭挪用之75
    0 萬元美金之「利息部分」計新臺幣9 萬元，惟綜觀其於原
    審訴訟進行中，始終未曾具體指明其與國安局間有何債權債
    務關係存在，揆諸上揭判例意旨，自無行使代位權之可能，
    是原審認依上訴人所述事實，在法律上顯無理由，而不經言
    詞辯論予以駁回，並無不當。上訴人雖辯稱此將使其無從得
    知法院認事用法過程，對其程序保障有所不足，並使其無從
    救濟等語，惟查，原審依民事訴訟法第249 條第2 項逕以判
    決駁回其訴時，仍依法製作判決書，並於理由要領中詳載其
    心證形成之理由，尚無上訴人所辯無從知悉法院認事用法過
    程之情；況原審判決後，上述人不服，尚得循民事訴訟法第
    436 條之24之規定依法上訴，亦無上訴人所稱無從救濟之情
    。是上訴人上揭指摘，洵不足採，為無理由。
  (三)再按「無法律上之原因而受利益，致他人受損害者，應返還
    其利益，民法第179 條前段定有明文。是依不當得利之法律
    關係請求返還不當得利者，須以無法律上之原因受有利益，
    並因而致他人受損害為要件。又在判斷是否該當上開不當得
    利之成立要件時，應以『權益歸屬說』為標準，亦即若欠缺
    法律上原因而違反權益歸屬對象取得其利益者，即應對該對
    象成立不當得利。」有最高法院92年度臺上字第2682號判決
    意旨可參。查上訴人就其備位聲明僅係以中華民國納稅義務
    人之身分主張不當得利，惟縱令其主張被上訴人乙○○、丁
    ○○、臺綜院等人挪用被上訴人國安局750 萬美金之行為屬
    實，所侵害者，亦僅為國安局之權利，而上訴人本身對國安
    局並無何合法權源存在，是縱被上訴人乙○○、丁○○、臺
    綜院獲有750 萬美金之利益，惟因該等權益應歸屬於國安局
    ，非應歸屬於上訴人，上訴人自無受到任何損害，故上訴人
    為此請求，亦無理由，原判決理由雖有不同，但結論則屬無
    異，上訴人上訴求予廢棄，非有理由。
七、綜上所述，本件依上訴意旨足認上訴為無理由，爰依民事訴
    訟法第436 條之29第2 款，不經言詞辯論而為判決，並依民
    事訴訟法第436 條之32準用436 條之19第1 項之規定，確定
    如主文所示金額之訴訟費用應由上訴人負擔。
八、據上論結，本件上訴為無理由，依民事訴訟法第436 條之29
    第2 款、第436 條之32第1 項、第2 項、第449 條第1 項、
    第436 條之19第1 項、第78條，判決如主文。
中    華    民    國    97    年    5     月     8    日
                  民事第一庭  審判長法  官  黃小瑩
                                    法  官  高愈杰
                                    法  官  陳麗芬
以上正本證明與原本無異。
本件判決不得上訴。
中    華    民    國    97    年    5     月    12    日
                                    書記官  林宗勳


司法院資訊處製作；財團法人民間司法改革基金會備份。
